【裁判字號】    97,台上,2596
【裁判日期】    971211
【裁判案由】    請求損害賠償
【裁判全文】
最高法院民事判決            九十七年度台上字第二五九六號
上  訴  人  丙○○
訴訟代理人  黃炳飛律師
被 上訴 人  甲○○
            乙○○
上列當事人間請求損害賠償事件，上訴人對於中華民國九十七年
七月十五日台灣高等法院第二審判決（九十六年度上字第八七七
號），提起上訴，本院判決如下：
    主  文
上訴駁回。
第三審訴訟費用由上訴人負擔。
    理  由
本件被上訴人主張：伊等於民國九十二年二月二十五日與上訴人
訂立買賣契約，購買上訴人所有台北縣三重巿三和路三段九一巷
一八三號房屋及其坐落基地 (下稱系爭三重不動產)，伊等共同
簽發面額新台幣 (下同)二百萬元之本票（下稱系爭本票）乙紙
予上訴人，擔保買賣價金之給付。另交付印鑑章、印鑑證明等資
料予上訴人辦理過戶事宜。嗣因未能以系爭三重不動產順利向銀
行貸款而未辦理過戶，上訴人竟於九十三年三月二十四日以上開
印鑑章、印鑑證明等資料，在甲○○所有基隆巿新豐街三○三巷
十六弄十號房屋及其基地，與乙○○所有基隆市○○街三○三巷
十六弄十二號房屋及其基地 (下併稱系爭基隆不動產）設定抵押
權（權利存續期間自九十二年三月二十四日起至九十七年三月二
十三日止，擔保本金最高限額四百萬元及違約金最高限額每日每
萬元罰二十元，下稱系爭抵押權），再持登記文件及系爭本票聲
請台灣基隆地方法院（下稱基隆地院）以九十二年度拍字第二八
一號裁定准予拍賣抵押物後，據以聲請基隆地院以九十二年度執
字第四一一九號強制執行事件拍賣系爭基隆不動產。經基隆地院
拍定，於九十三年五月五日分配價金完畢。嗣基隆地院九十三年
度訴字第二七○號、原法院九十四年度上字第七五號民事確定判
決認定兩造間就系爭抵押權所擔保之違約金債權不存在。原法院
九十六年度上訴字第二一三○號刑事判決亦判處上訴人行使偽造
私文書罪刑，上訴人顯不法侵害伊等之所有權，且無法回復原狀
。茲因系爭基隆不動產被拍賣當時之巿價共計八百萬元，扣除上
訴人已返還一百五十五萬六千元違約金，及伊等各受領執行案款
五十九萬七千一百七十二元，伊等尚受有五百二十四萬九千六百
五十六元損害，爰依民法第一百七十九條、第一百八十四條第一
項前段、第二百十五條、第一百八十二條第二項規定，求為命上
訴人賠償伊等各一百萬元本息之判決（未繫屬本院者，不予贅列
）。
上訴人以：甲○○、乙○○為承擔甲○○之父母謝添謀、陳瓊玲
積欠伊之二百萬元借款債務而簽發系爭本票，並提供系爭基隆不
動產設定抵押權予伊以為擔保。另甲○○、乙○○行使民法第一
百八十四條第一項前段、第二百十五條請求權，已罹於民法第一
百九十七條消滅時效等語，資為抗辯。
原審審理結果以：被上訴人主張之上揭事實，為上訴人所不爭執
，並據提出本票、民事裁定書、分配表、原法院民事執行處通知
書為證，堪信為真實。查上訴人於九十二年五月二十日自訴謝添
謀、甲○○侵占系爭三重不動產，台灣板橋地方法院（下稱板橋
地院）以九十二年度自字第一六八號刑事判決其二人無罪確定。
經查該刑事卷內被上訴人於九十二年二月二十五日簽署之委託切
結書，其第一點固記載委託人（即被上訴人）之系爭基隆不動產
因已向他人抵押貸款或（及）向受託人（即上訴人）貸借現款。
今向受託人借到新台幣貳佰萬元整，部分作為清償前述貸款及銀
行開戶存款之用，並由受託人為權利人就本件不動產辦理抵押權
設定登記作為擔保。惟被上訴人已陳明：其向上訴人購買系爭三
重不動產，約定價金由其向銀行貸款支付，並共同簽發系爭本票
擔保支付價金。另上訴人以系爭本票未能足額擔保為由，要求其
簽署空白委託切結書，提供系爭基隆不動產設定系爭抵押權擔保
，上開貳佰萬元係被上訴人乙○○填載，嗣因銀行核貸金額不及
約定買賣價格，其表示以現金支付價金，並請求完成過戶及返還
系爭本票，上訴人竟要求其再支付二百萬元價金始願返還系爭本
票，伊乃解除買賣契約等語。有解除買賣契約及請求返還系爭本
票意思表示之存證信函、契稅繳款書、土地增值稅繳款書、土地
及建物所有權狀、登記謄本、台北縣政府稅捐稽徵處三重分處函
記載甲○○撤銷系爭三重不動產之移轉登記現值申報等書證、基
隆市信義地政事務所函檢附系爭抵押權登記案卷可資佐證。核與
證人蔡真妃所證述申請貸款經過及甲○○之父謝添謀之證述相符
。上訴人亦自承：迄今未完成對保，買賣契約不成立；係甲○○
之母陳瓊玲及其父謝添謀同意以系爭基隆不動產設定抵押擔保對
其之借款債務；九十一年二月二十五日由甲○○簽名而已，其他
均由其與謝添謀談等語。堪認被上訴人所陳述為真。則被上訴人
簽發系爭本票、委託切結書之原因既係擔保甲○○向上訴人購買
系爭三重不動產所負之價金債務，該買賣契約又經甲○○於九十
二年五月間解除，甲○○對上訴人所負價金債務即上訴人持有系
爭本票之原因關係債權隨之消滅，依票據法第十三條前段規定反
面解釋，被上訴人得以此事由對抗上訴人，上訴人自不得請求被
上訴人給付票款。嗣被上訴人甲○○於九十三年五月三日控告上
訴人未經其同意設定系爭抵押權，並向法院聲請強制執行，涉及
偽造文書罪，經原審法院以九十六年度上訴字第二一三○號刑事
判決上訴人罪刑確定，有該刑事判決書附卷足憑。參酌證人謝添
謀於該案之證詞。足認上訴人設定系爭抵押權擔保謝添謀、陳瓊
玲之借款債務，並未取得被上訴人同意。被上訴人亦未授權謝添
謀為此處分行為。嗣被上訴人於九十三年五月十一日以上訴人為
被告，起訴請求確認系爭抵押權所擔保之違約金債權不存在，但
主張原因事實為系爭抵押權係擔保系爭三重不動產之價金債務，
兩造間不存在借貸契約等語，經基隆地院、原審法院判決上訴人
敗訴確定，有基隆地院九十三年度訴字第二七○號、原審九十四
年度上字第七五號民事判決附卷足參。上訴人於該案即陳明不再
主張被上訴人承擔謝添謀、陳瓊玲之借款債務，足見上訴人於
本件再抗辯被上訴人承擔謝添謀、陳瓊玲之借款債務云云，與事
實不合。又被上訴人甲○○係因上訴人於九十四年八月二十九日
表明不再主張被上訴人承擔謝添謀、陳瓊玲之借款債務後，復持
系爭本票聲請板橋地院簡易庭裁定准予強制執行本票面額二百萬
元及利息後，其認為上訴人無意以其在上揭強制執行事件取得之
本金二百萬元案款抵充謝添謀、陳瓊玲之借款債務，始提起本件
訴訟。有該民事裁定書附卷足按。堪認被上訴人未於基隆地院九
十三年度訴字第二七○號民事訴訟事件一併請求確認系爭抵押權
所擔保之本金債權不存在，亦係認為謝添謀、陳瓊玲確實積欠上
訴人二百萬元，為息事寧人，而選擇不追究上訴人實行系爭抵押
權，用以抵償該借款債務之行為，尚難以被上訴人未同時請求確
認系爭抵押權所擔保之債權全部不存在，而推論有承擔謝添謀、
陳瓊玲對上訴人之借款債務，並設定系爭抵押權為擔保之事實。
準此，被上訴人就所主張上訴人持有系爭本票之票款債權不存在
，已為適當證明。上訴人就所抗辯系爭抵押權係擔保被上訴人所
承擔謝添謀、陳瓊玲對其之借款債務之事實，則未舉證以實其說
，難以採信，自應認系爭抵押權所擔保之債權均不存在。上訴人
實行系爭抵押權，致被上訴人對系爭基隆不動產所有權因法院拍
賣程序移轉予拍定人而喪失，上訴人應依民法第一百八十四條第
一項前段負損害賠償責任。惟查系爭基隆不動產於九十三年三月
六日拍定，經法院於同年五月五日分配案款，被上訴人於九十三
年六月十一日領取剩餘案款等情，為被上訴人所不爭執。斟酌被
上訴人於板橋地院九十二年度自字第一六八號、原審九十六年度
上訴字第二一三○號刑事訴訟事件，及基隆地院九十三年度訴字
第二七○號民事訴訟事件均主張系爭抵押權擔保之債權不存在。
堪認被上訴人至遲於領取剩餘案款時即已知悉其所有系爭基隆不
動產所有權，因上訴人本於系爭抵押權聲請法院拍賣而喪失，其
得本於侵權行為法律關係請求上訴人賠償損害，則損害賠償請求
權之二年消滅時效應自斯時起算，並於九十五年六月十一日屆滿
。則被上訴人迄九十六年一月二十三日始本於民法第一百八十四
條第一項前段規定起訴，顯已罹於消滅時效，上訴人拒絕賠償，
為有理由。復查系爭本票債權及系爭抵押權所擔保之債權均不存
在，上訴人持系爭本票主張為系爭抵押權所擔保之債權，聲請法
院拍賣系爭基隆不動產，因而受領本金二百萬元、違約金一百五
十五萬六千元案款而獲有利益，乃欠缺法律上原因受利益致被上
訴人受損害。因上訴人已返還該一百五十五萬六千元，是被上訴
人本於民法第一百七十九條、第一百八十二條第二項規定，請求
上訴人給付二百萬元（即被上訴人各一百萬元）本息為有理由，
應予准許等詞，為其心證所由得，並駁回上訴人之上訴。經核於
法並無違背。上訴論旨，就原審取捨證據、認定事實及解釋契約
之職權行使，指摘原判決不當，求予廢棄，非有理由。
據上論結，本件上訴為無理由。依民事訴訟法第四百八十一條、
第四百四十九條第一項、第七十八條，判決如主文。
中    華    民    國  九十七  年   十二   月   十一   日
                      最高法院民事第四庭
                          審判長法官  許  朝  雄
                                法官  陳  淑  敏
                                法官  鄭  玉  山
                                法官  黃  義  豐
                                法官  袁  靜  文
      本件正本證明與原本無異
                                      書  記  官
中    華    民    國  九十七  年   十二   月  二十三  日
                                                Ａ


司法院資訊處製作；財團法人民間司法改革基金會備份。
